臺灣板橋地方法院刑事判決　　　　　　　93年度訴字第1587號
聲　請　人　臺灣板橋地方法院檢察署檢察官
被　　　告　乙○○
選任辯護人　徐國楨律師
上列被告因妨害兵役案件，經檢察官聲請簡易判決處刑（93年度
偵字第10457 號），本院認不宜以簡易判決處刑，改依通常程序
審理，判決如下：
    主  文
乙○○無罪。
    理  由
一、聲請簡易判決處刑意旨以：被告乙○○於民國84年間出境至
    加拿大就學，88年6 月畢業於加拿大B.C.省Brockhurst Seco
    ndary School 公立高中，92年10月自加拿大University
    Saskatc hewan 國立大學畢業取得學士學位入境返國，旋至
    臺北縣中和市公所報到辦理補行徵兵手續，而列入93年1 月
    28日陸軍1938梯次常備兵徵集，93年1 月5 日接獲徵集令。
    惟乙○○因於92年12月11日獲得美國威斯康辛州Concordia
    University大學之碩士班入學許可，故於92年12月間，向臺
    北縣中和市公所申請出境就學，嗣經內政部役政署於93年1
    月6 日以役署徵字第0920024272號函及93年1 月9 日以役署
    徵字第0930000290號函，以乙○○係67年次役齡男子，現年
    25歲，已超過役男出境管理辦法所規定之在國外就讀當地國
    教育主管機關立案之大學可就讀至24歲之最高年齡規定為由
    ，認為林某返國後即應接受徵兵處理，不得再出國就學。詎
    乙○○竟意圖避免常備兵之徵集，置內政部役政署上開函文
    於不顧，仍於93年1 月18日出境就學，未於93年1 月28日至
    宜蘭金六結營區報到入營，而無故逾入營期限5 日以上，因
    認被告乙○○涉犯妨害兵役治罪條例第4 條第5 款之意圖避
    免常備兵之徵集罪嫌云云。
二、按犯罪事實應該依證據認定，沒有證據不得認定犯罪事實；
    又不能證明被告犯罪，應諭知無罪的判決，刑事訴訟法第15
    4 條第2 項、第301 條第1 項有明確的規定。又事實的認定
    ，應憑證據，如未能發現相當證據，或證據不足以證明，就
    不能以推測或擬制的方法，作為裁判基礎，而且認定犯罪事
    實所憑靠的證據，雖然不限於直接證據，間接證據也可以包
    括在內，可是不論為直接證據或者間接證據，它可以作為訴
    訟上證明的，仍然須要達到通常一般人都不致於有所懷疑的
    程度，而可以確信為真實的，才可作為有罪的認定，倘若它
    的證明還不能夠達到這個程度，而有合理懷疑存在，無從使
    審理事實的法院得到有罪確信時，即應該判決被告無罪（最
    高法院40年臺上字第86號、76年臺上字第4986號判例可資參
    照）。次按，妨害兵役治罪條例的訂定，是為了避免意圖規
    避、投機取巧而違反兵役法上應履行服役義務的徹底推行，
    性質上為一種行政刑法，它仍有刑法第12條主觀歸責要件規
    定的適用；再者，「按刑法之故意，係指認識犯罪之構成事
    實，且進而決定為其行為之意思；其中決定為其行為之意思
    ，皆有一定之遠見因素，即『動機』的內質，而且，通常動
    機與犯罪的成立要件無關，它或以之為科刑時應該予以審酌
    的事項，例如刑法第57條第1 款；或以之為減刑之要件，例
    如刑法第273 條；或以之為加重之要件，例如刑法第187 條
    ；然於特殊的犯罪類型，若以之為主觀不法構成要件的構成
    要素者，如刑法分則中規定以『意圖』為成立要件的罪名，
    法律既明定為犯罪構成要件，則動機已成犯罪內容之一部分
    ，不得再視作為一般之動機，故目的犯（意圖犯）在主觀上
    除須具備故意之構成要件外，尚須具備法定之不法意圖，否
    則其犯罪即無以成立（最高法院93年度臺上字第4798號判決
    意旨參照）；參以妨害兵役治罪條例第4 條第5 款構成要件
    規定意圖避免‧‧‧之徵集者，就其要件解析，因如上論述
    ，它可罰的前提，在於行為人有避免徵集之主觀上意圖，法
    律既明定為犯罪構成要件，則動機已成為犯罪內容之一部分
    ，不得再視為一般犯罪內質的動機，是所處罰該等妨害兵役
    徵集行為的重要基礎係在於行為人有「意圖避免徵集」的「
    主觀不法意圖」，亦即唯有具備此項主觀特別違法要素時，
    行為人所為有危害於兵役徵集之行為，才有可罰性的本質存
    在（司法院大法官釋字第517 號解釋意旨參照）；因之，本
    條須以有避免徵集處理之意圖為要件，方始成立，行為人若
    無此意圖，則不構成犯罪（最高法院92年度臺非字第404 號
    、93年度臺上字第4798號判決意旨參照），合先敘明。
三、本件公訴人認被告乙○○涉有妨害兵役治罪條例犯行，無非
    係以：內政部役政署函、臺北縣中和市93年妨害兵役調查表
    、臺北縣政府函、臺北縣中和市公所函、陸軍常備兵徵集令
    ，以及證人洪崇璉、周珍妮、宋幼蘭之證述等為論據。
四、訊據被告乙○○固坦承有未按時向徵集營區報到一情，惟堅
    決否認有何妨害兵役犯行，辯稱以當時大學畢業有申請到美
    國的碩士班，因入學申請許可簽證較晚收到，所以到1 月份
    才出境。當時情況特殊，如是9 月底收到入學許可，就在回
    國的2 個月期限內，還可以出境。是經過內政部核准，才出
    境等語為自己作出辯解。所選任之辯護人則以：被告於92年
    10月間主動向中和市公所申請服役，市公所始發通知徵集入
    營。後因情事變更接到入學通知，被告以求學為由，經境管
    局核准出境，境管局並無指示出境限制期間，且役政署回函
    已在被告出境之後，被告知悉役政署回函時已出境至美國既
    是政府機關准許出境，就是在法律許可情形下出境，沒有違
    法問題，被告依法出境就學，主觀上難認係逃避兵役徵集意
    圖等為被告作出辯護。
五、經查：
(一)、被告應於93年1 月28日入營報到固有陸軍常備兵徵集令；而
    其於93年1 月5 日左右知悉入伍通知，亦據證人甲○○證述
    ；被告於93年1 月18日出境，有入出境紀錄可查，另被告未
    於93年1 月28日入營報到，有臺北縣政府93.03.25北府兵徵
    字第0930168001號函附之未報到役男表可稽，是被告至93年
    2 月2 日還沒有入營報到，已逾期限5 日，均可明瞭，沒有
    疑問。
(二)、內政部役政署雖於93年1 月6 日以役署徵字第0920024272號
    函以：依兵役法施行法第48條第2 項及役男出境處理辦法第
    5 條規定，役齡前（18歲）出境國外，並在19歲之年12月31
    日前在國外就學之役齡男子，符合下列各款者，得檢附經驗
    證之在學證明，申請再出境：一在國外就讀當地國教育主管
    機關立案之正式學歷學校，而修習學士、碩士或博士學位者
    。二就學最高年齡，大學可就讀至24歲，研究所碩士班至27
    歲，．．．。至役男出境處理辦法第18條規定：本辦法中華
    民國87年6 月26日修正施行前，已於役齡前出境而在國外就
    讀正式學歷學校之男子，屆役齡後返國申請再出境，應檢附
    經驗證之正式學歷學校在學證明，不受第5 條第1 項第1 款
    修習學士、碩士或博士學位之限制。其立法意旨係對87年6
    月26 日 修正施行前出國就學者，於24歲之年12月31日前返
    國，不予限制就讀大學，但就學最高年齡仍應依第5 條第1
    項第2款 規定辦理。乙○○85年1 月出境加拿大就學，87年
    6 月高中畢業，旋即就讀大學，92年10月25日大學畢業，其
    現年25歲，並未符合前揭大學可就讀至24歲之最高年齡規定
    ，乙○○今年返國再出境，僅得依役男出境處理辦法第4條
    第1 項第3 款規定申請出境2 個月，並應依規定返國接受徵
    兵處理等情。這個意見與被告所述的辯解，並沒有差異，然
    就役政機關以上的解析，仍然不能就這個函文意旨逕自認為
    被告即有逃避徵集的意圖，應該先為敘述，以明瞭主管機關
    先前意見，作為探究被告意圖逃避徵集的有無。
(三)、被告於本案程序進行的時候，聲請本院函准內政部役政署93
    年11月24日役署徵字第0930022946號函則以：依兵役法施行
    法第48條第2 項、役男出境處理辦法第5 條規定，役齡前出
    境國外就學之役齡男子，必須同時符合2 款規定，始得於屆
    役齡後合法申請再出境繼續就學：１、檢附經驗證修習學士
    、碩士或博士學位課程之在學證明；２、符合大學、研究所
    碩士班或博士班之就學最高年齡限制。本案乙○○92年10月
    （時年25歲）自國外大學畢業後返國，因尚未就讀研究所碩
    士班，其再出境須受大學至24歲之法定年齡限制；又關於乙
    ○○92年10月國外大學畢業後返國之常備兵徵集事，役政單
    位於知悉（由役男主動告知、戶役政電腦連線系統之役男入
    出境資料或其他如役男至公所洽詢兵役問題、申請2 個月內
    短期觀光名義出境之時機等）該員國外就學畢業返國時，即
    應依兵役法第36條規定補行徵集。設乙○○未於92年10月底
    向中和市公所報到申請服役，役政單位亦應於知悉其國外就
    學畢業返國時，依法主動辦理常備兵徵集等情，與上述該署
    93年1 月6 日函示意旨並無不同，就形式上來觀察，似乎可
    以作出對被告不利益之認定。
(四)、但是，本院同時也循據被告的聲請另外函准內政部警政署入
    出境管理局93年12月20日境義琴字第09320238 060號函復核
    准出境理由則以：乙○○於93年1 月9 日持Concordia
    University研究所碩士班入學許可、臺灣銀行繳費收據、I-
    20及畢業證書，以役齡前在國外就學男子身分向本局申辦出
    境，修習碩士學位，並於同日經本局核准效期至93年1 月23
    日前同意出國。核准理由如下：(1)、24歲前，乙○○曾有3
    次以役齡前返國就學之役男身分出境。(2)、乙○○檢附之文
    件雖非碩士之在學證明，惟其已取得碩士班許可（經我駐外
    單位驗證）、註冊繳費證明，在實務上，均視同已就讀碩士
    。且當時尚在碩士班就學最高年限27歲以內。(3)、92 年10
    月大學畢業，學程有連貫性而無中斷之情形等情。是據上述
    入出境主管機關函復意旨，可以了解的是，被告並非未經踐
    行相關申請程序而逕自為出境的動作，而可認為有逃避徵集
    的情況。
(五)、另公訴人所提出證人洪崇璉、周珍妮、宋幼蘭的證述，僅係
    說明被告實際上沒有到指定營區報到入營的事實而已，換言
    之，這些證人所作的陳述，也無從由此就肯定確切的說明被
    告有避免徵集意圖的主觀違法要件的存在。又由公訴人提出
    的上述文書證據來解析，也均在於說明被告有未入營報到的
    事實，同樣不能證明被告有避免徵集處理之意圖。從上面這
    些論述，我們可以得到一個堅實的結論是，基於一般自然人
    對主管機關就法律所作出的經濟效益分析，並且考慮到政府
    權責相互間完整一致的關係，所產生信賴作出考慮，認為得
    以出境之意思表現作出完善自己行為的觀察，已經屬於一般
    謹慎成熟的人，而本案被告僅係經申請出境程序完備後到國
    外就學，於學業告一段落後，隨即返國向兵役單位報到，現
    正在服役中，所以總體加以觀察檢視，實在無法推演出被告
    有意圖避免常備兵徵集的結論，當然沒有任何疑問存在。
(六)、綜上所述，總的說來，被告雖有未依規定入營報到的情形，
    然而審究其出境、就學、返國服役的過程作整體析釋，由犯
    罪證據的關聯性來說，並無緊密性的結合，實無從逕認為被
    告即有逃避徵集的主觀犯意存在，應該非常的肯切；此外，
    本院幾經查證，也查無其他積極肯定的證據足以認定被告有
    公訴人所指的犯罪行為。本件公訴人所提出的證據，欲憑藉
    作為推論被告前開犯罪，自然還有相當程度的合理性懷疑存
    在，因為不能確切的證明到被告犯罪，本院就應該對被告作
    出無罪的判決，以維持司法的公正。
六、本案在程序上，有刑事訴訟法第451 條之1 第4 項第3 款應
    該作出無罪判決的情形，因此，本院認為不適宜以簡易判決
    的方式處刑，應依同法第452 條規定，改以通常訴訟程序來
    審理判決，附此敘明。
據上論斷，應依刑事訴訟法第451 條之1 第4 項第3 款、第452
條、第301條第1項前段，判決如主文。
本案由檢察官王正皓聲請以簡易判決處刑，經檢察官魏正杰到庭
執行職務。
中　　華　　民　　國　　94　　年　　4 　　月　　29　　日
                  刑事第四庭審判長法  官  李麗玲
                                  法  官  鄧雅心
                                  法  官  黎錦福
上列正本證明與原本無異。
如不服本判決，應於判決送達後10日內向本院提出上訴狀 (應附
繕本)， 上訴於臺灣高等法院。
                                  書記官  蔡麗春
中　　華　　民　　國　　94　　年　　4 　　月　　29　　日
